【裁判字號】    95,台上,5832
【裁判日期】    951026
【裁判案由】    違反貪污治罪條例
【裁判全文】
最高法院刑事判決            九十五年度台上字第五八三二號
上  訴  人  台灣高等法院台南分院檢察署檢察官
被      告  甲○○
上列上訴人因被告貪污案件，不服台灣高等法院台南分院中華民
國九十五年七月二十六日第二審更審判決（九十五年度上更(一)字
第四０號，起訴案號：台灣台南地方法院檢察署九十三年度偵字
第七一五二號），提起上訴，本院判決如下：
    主  文
上訴駁回。
    理  由
按刑事訴訟法第三百七十七條規定，上訴於第三審法院，非以判
決違背法令為理由，不得為之。是提起第三審上訴，應以原判決
違背法令為理由，係屬法定要件。如果上訴理由書狀並未依據卷
內訴訟資料，具體指摘原判決不適用何種法則或如何適用不當，
或所指摘原判決違法情事，顯與法律規定得為第三審上訴理由之
違法情形，不相適合時，均應認其上訴為違背法律上之程式，予
以駁回。本件檢察官上訴意旨略稱：(一)、人民向公務員行賄，係
希望公務員在其職務範圍內不應為而為或應為而不為，行賄者並
非心甘情願地交付財物，故被告甲○○於案發當時有因內心不滿
而表示輕蔑、不耐煩，此屬行賄者之正常心理，不得據此反謂其
非意在行賄。且被告於案發當時如僅係內心不滿而非意在行賄，
應只會拿出新台幣（下同）一、二百元或將該一萬五千元拿在手
上耍弄，甚或丟棄於地上，而非將一萬五千元之鉅款往執勤警員
之口袋塞入，乃原審竟認被告欲將錢塞入警員口袋之行為尚無行
賄之意思，顯違論理法則，並有判決理由矛盾之違法。(二)、證人
即台南縣政府環境保護局（下稱台南縣環保局）職員顏玉蓮、曾
映華、吳文輝及內政部警政署環保警察隊（下稱環保警察隊）第
三中隊隊員蔡佩璋、張裕聰、游正吉、吳俊明於警詢及偵查中均
證陳，其等於民國九十三年六月二十五日中午十二時許會同前往
被告所營「金億紙業社」之工廠進行例行性稽查，被告確有在其
員工因不滿環保警察隊隊員之稽查態度，雙方因而發生爭執、口
角時，拉住環保警察隊隊員蔡佩璋右手，欲將現金約一萬五千元
塞進蔡佩璋所穿上衣口袋，並對蔡佩璋稱：「所費（台語，意指
零用錢）拿去，不要在那裡囉唆」等行為，另經檢察官及第一審
勘驗本件現場蒐證光碟片結果，認被告於案發當時確有上開行賄
之言語及肢體動作，且當被告作勢要把錢塞進蔡佩璋之口袋時，
曾遭蔡佩璋以雙手推開拒絕，並稱：「你現在在幹什麼」。被告
亦不爭執其有上開言語及動作。倘均無訛，蔡佩璋既已表示拒絕
，被告如無行賄之意思，理應不再有任何行動，乃其卻仍欲將錢
塞給蔡佩璋，原審竟謂被告無行賄之意，亦違背論理、經驗法則
。(三)、被告上開所為縱如原判決所認僅係其因內心不滿所表現出
輕蔑、不耐煩之率性言行，而無涉犯行賄犯行，則被告該項行為
有無另涉對公務員依法執行職務時當場侮辱之罪嫌？法院應否變
更起訴法條而為判決？原審對此均未加審酌，並有判決不依卷證
資料及理由不備之違誤云云。
惟查原判決以公訴意旨略稱：被告原係坐落台南縣關廟鄉布袋村
一一四號「金億紙業社」之負責人，該社之工廠於九十二年五月
十二日因違反水污染防治法案件，遭台南縣環保局查獲，台南縣
政府遂於同年六月十三日以府環水字第０九二００九一一八三號
函科處罰鍰六萬元，並命令停工。詎被告竟於同年六月十二日向
財政部台灣省南區國稅局新化稽徵所申請將「金億紙業社」之名
稱及負責人變更為「吉利紙業社」、「林黎山」後，即不遵守台
南縣政府之停工命令，仍繼續動工生產。迄至同年八月二十一日
再度為台南縣環保局查獲，而將被告移送法辦，並經台灣台南地
方法院以九十三年度簡上字第二四六號刑事判決判處有期徒刑四
月，併科罰金二十萬元確定。嗣台南縣環保局所屬公務員顏玉蓮
、曾映華及吳文輝等人，又於九十三年六月二十五日中午十二時
許，會同環保警察隊第三中隊隊員蔡佩璋、張裕聰、游正吉及吳
俊明等人前往該工廠進行例行性稽查。詎被告明知台南縣環保局
及環保警察隊稽查人員均係依據法令從事公務之人員，且上開台
南縣環保局人員及游正吉、吳俊明均已出示證件，表明來意，並
向在場人員表示蔡佩璋、張裕聰均係環保警察隊隊員，但「金億
紙業社」在場員工因不滿環保警察隊隊員之稽查態度，要求蔡佩
璋出示證件，欲於查知其姓名後投訴，雙方乃發生爭執、口角。
嗣於爭執中，被告認環保警察隊三番兩次前來稽查，目的在索取
賄賂，竟拉住蔡佩璋之右手，作勢欲將現金約一萬五千元，塞進
蔡佩璋所穿上衣口袋，並對其稱：「所費拿去，不要在那裡囉唆
」等語，對蔡佩璋行求賄賂，要求其拿錢以後停止稽查等違背職
務之行為，因認被告涉有貪污治罪條例第十一條第三項、第一項
之對於依據法令從事公務之人員關於違背職務之行為行求賄賂罪
嫌（被告另犯對公務員依法執行職務時當場侮辱罪部分已經第一
審判刑確定）云云。惟經審理結果，以被告之犯罪不能證明，因
而撤銷第一審關於論處被告不具依據法令從事公務人員之身分，
對於依據法令從事公務之人員，關於違背職務之行為，行求賄賂
罪刑部分之判決，改判諭知被告無罪，已詳細說明其取捨證據及
得心證之理由。對依憑檢察官及第一審所製作之勘驗筆錄及現場
蒐證光碟翻拍照片所示，被告固有拉住執行稽查職務之環保警察
隊隊員蔡佩璋右手，作勢欲將現金約一萬五千元塞進蔡佩璋所穿
上衣之口袋，並對蔡佩璋稱：「所費拿去，不要在那裡囉唆」等
言詞及肢體動作，惟細究被告上開言詞，乃其內心不滿蔡佩璋等
人又至工廠稽查所表現出輕蔑、不耐煩之率性言行，並非要求蔡
佩璋等人在職務範圍內不應為而為或應為而不為，亦無本於給付
不法報酬之意思，參酌被告係於眾人皆可目睹親聞，且吳俊明亦
在場錄影蒐證之情況下，率然為上述行為，蔡佩璋、張裕聰、吳
俊明、游正吉、吳文輝、顏玉蓮及曾映華於偵查中復均證陳被告
於塞錢時，並未示意其等拿了錢就走，被告於蔡佩璋將其推開，
致現金掉落地上時，又以「要揩油」等語，當場侮辱蔡佩璋等情
而觀，如何已足認定被告上開言詞及舉動並無行賄之意思，亦無
實現行賄犯罪事實之意欲，亦均已詳加敘明。上訴意旨對原審之
論斷，究有何違背經驗法則或論理法則等違法情形，並未依據卷
內資料具體表明，上訴意旨(一)、(二)徒執行賄者向公務員行賄均非
出於心甘情願，被告已作勢欲將約一萬五千元鉅款塞入蔡佩璋之
口袋，蔡佩璋雖表示拒收，被告竟仍欲將錢塞給蔡佩璋，據指被
告有行賄之犯意，原判決認被告無行賄之意思為違背法令，係以
自己之說詞，對原審採證認事之適法職權行使，並已於判決內說
明之事項，漫事指摘，復為單純之事實上爭辯，依首開說明，自
非適法之第三審上訴理由。又科刑或免刑之判決，得就起訴之犯
罪事實，變更檢察官所引應適用之法條者，係指法院得在事實同
一之範圍內，亦即必不變更起訴之犯罪事實，始得自由認定事實
，適用法律。依起訴書所載，係指被告上開行為僅涉有貪污治罪
條例第十一條第一項之對於公務人員關於違背職務行為行求賄賂
罪嫌，而對於公務人員關於違背職務之行為行求賄賂與於公務員
依法執行職務時當場侮辱，乃截然不同之事實，要無事實同一之
可言，本件起訴書亦未記載被告有對依法執行職務之公務員當場
侮辱之事實，則原審未審酌應否變更檢察官之上開起訴法條，改
判論處被告於公務員依法執行職務時當場侮辱罪刑，於法自無不
合。原判決亦無上訴意旨(三)所指判決不依卷證資料及理由不備之
違誤。其上訴為違背法律上之程式，應予駁回。
據上論結，應依刑事訴訟法第三百九十五條前段，判決如主文。
中    華    民    國  九十五  年    十    月  二十六  日
                      最高法院刑事第十一庭
                          審判長法官  謝  俊  雄
                                法官  陳  世  雄
                                法官  魏  新  和
                                法官  吳  信  銘
                                法官  池  啟  明
      本件正本證明與原本無異
                                      書  記  官
中    華    民    國  九十五  年    十    月  三十一  日
                                                      Ｅ


司法院資訊處製作；財團法人民間司法改革基金會備份。
